【裁判字號】    93,訴,2887
【裁判日期】    950703
【裁判案由】    返還停車位
【裁判全文】
臺灣高雄地方法院民事判決              93年度訴字第2887號
原      告  丙○○
訴訟代理人  黃順天律師
複  代理人  王仁聰律師
被      告  己○○
訴訟代理人  蔡建賢律師
當事人間返還停車位事件，本院於民國95年6 月19日言詞辯論終
結，判決如下：
  主  文
被告應將坐落高雄市○○區○○段建號1137號即門牌高雄市○○
區○○路七號三樓地下三層之如附圖斜線所示編號第二四八號停
車位騰空返還原告。
訴訟費用由被告負擔。
  事實及理由
一、按訴訟繫屬中為訴訟標的之法律關係，雖移轉於第三人，於
    訴訟無影響。第三人如經訴訟之兩造同意，得聲請代當事人
    承當訴訟，民事訴訟法第254 條第1 項定有明文。本件原由
    黃美玉本於其為坐落高雄市○○區○○段（下稱建安段）11
    37建號即門牌高雄市○○區○○路7 號3 樓建物及共同使用
    部分即建安段1554號建物應有部分100,000 分之295 （下合
    稱系爭建物）之所有權人，基於系爭建物所屬國家公園大亨
    大樓（下稱系爭大樓）住戶間之分管協議及所有權作用，主
    張其取得系爭大樓地下室如高雄市政府地政處三民地政事務
    所95年5 月17日高市地民二字第0950004426號函檢附之如附
    圖斜線所示編號248 號停車位（下稱系爭停車位）使用權，
    訴請被告返還系爭停車位。嗣於訴訟繫屬中，黃美玉將系爭
    建物出賣轉讓予丙○○，為兩造所不爭執，並有建物登記謄
    本1 紙（見本院1 卷第158 頁）在卷可稽，堪可認定，顯見
    本件訴訟標的之法律關係已移轉予丙○○。又丙○○於民國
    95年4 月18日具狀聲明承當本件訴訟，並經被告同意（見本
    院2 卷第4 頁、第9 頁），堪認本件訴訟業由丙○○承當黃
    美玉之訴訟地位，合先敘明。
二、原告主張：訴外人華斌建設開發有限公司（下稱華斌公司）
    為系爭建物原所有權人，於83年8 月24日出賣予訴外人戊○○，戊○○再於87年1 月13日出賣予訴外人董金福，嗣經本
    院於93年1 月7 日查封，由原告應買拍定，本院於93年8 月
    3 日核發權利移轉證書而由原告取得系爭建物所有權。系爭
    停車位屬系爭大樓建物共同使用部分，登記為建安段1554號
    ，於華斌公司辦理系爭大樓建物所有權第1 次登記時，系爭
    停車位即配屬於系爭建物。又依住戶間默示成立購買停車位
    使用權者，始取得該停車位使用權之分管協議，原告於拍得
    系爭建物時，即取得系爭停車位之使用權，被告占用系爭停
    車位並無正當權源，爰依民法第767 條、分管協議，提起本
    訴。聲明：如主文第1項所示。
三、被告則以：被告向訴外人乙○○買受坐落建安段1192建號即
    門牌高雄市○○區○○路7 號18樓之3 建物及1554號建物應
    有部分100,000 分之396 （下合稱18樓之3 建物），華斌公
    司於系爭大樓完工後，書立關於住戶買受及使用停車位之分
    管使用契約時，系爭號停車位使用權歸屬戊○○取得，嗣戊○○於86年12月28日，將系爭停車位使用權贈與其妻即訴外
    人甲○○，甲○○再於87年2 月18日轉讓予訴外人乙○○，
    乙○○復於93年8 月10日出賣予被告，並向系爭大樓管理委
    員會登記報備。戊○○並未轉讓系爭停車位予董金福，原告
    拍定取得系爭建物，自不能取得系爭停車位使用權等語置辯
    。聲明：原告之訴駁回。
四、下列事項為兩造所不爭執（見本院1 卷第195 頁、2 卷第4
    頁），並經本院調取本院卷宗核閱無訛，堪信屬實。
（一）華斌公司為系爭建物原所有權人，於83年8 月24日出賣系
      爭建物予戊○○，戊○○於87年1 月13日出賣予董金福，
      經本院於93年1 月7 日查封，由原告應買拍定，本院於93
      年8 月3 日核發權利移轉證書而由原告取得系爭建物之所
      有權。
（二）18樓之3 建物原係乙○○所有，經本院於93年1 月7 日查
      封，由被告應買拍定，本院於93年8 月3 日核發權利移轉
      證書而取得18樓之3建物所有權。
（三）系爭建物、18樓之3 建物均座落於系爭大樓，系爭大樓地
      下3 樓規劃為停車場，屬共同使用部分，並以建安段1554
      建號登記。被告目前占用系爭停車位。
（四）戊○○、董金福、甲○○、乙○○原均為系爭大樓區分所
      有權人。
（五）專有部分面積相同者，有停車位使用權之住戶較無停車位
      使用權之住戶，其共同使用部分之應有部分較多。
（六）戊○○向華斌公司購買系爭建物時，一併購買系爭停車位
      使用權，系爭停車位係配屬於系爭建物。
（七）系爭大樓住戶間成立：買受停車位者，取得使用該停車位
      之分管協議。兩造、黃美玉、甲○○、董金福於主張取得
      各區分所有建物時，均知悉上開分管協議。
五、兩造爭執事項：原告拍定取得系爭建物是否取得系爭停車位
    使用權？原告請求被告騰空返還系爭停車位，有無理由？茲
    論敘如下：
（一）按數人區分一建築物，而各有其一部者，該建築物及其附
      屬物之共有部分，推定為個所有人之共有。各區分所有權
      人按其共有之應有部分比例，對建築物之共用部分及其基
      地有使用收益之權。但另有約定者從其約定，民法第799
      條前段、公寓大廈管理條例第9 條第1 項分別定有明文。
      是除另有約定外，區分所有建物之共用部分，原則上由全
      體區分所有權人共同使用。又公寓大廈管理條例第3 條第
      5 款、第7 條規定，准許公寓大廈部分共用部分得約定供
      特定區分所有權人使用，是該供特定區分所有權人使用之
      共用部分，即為約定專用部分。又區分建築物之原始出賣
      人，於出售區分所有權時，以定型化契約約定特定區分所
      有權人對共用部分有專用權，即屬上開約定專用部分方式
      之一。經查，系爭大樓原始出賣人華斌公司以定型化契約
      出賣系爭大樓之區分所有建物及停車位使用權予各住戶，
      並約定未購買停車位者，不得占用停車位乙節，業據本院
      調取本院93年度訴字第1725號卷核閱屬實（見該卷宗第16
      頁至第26頁，影印外放），復為兩造所不爭執（見本院2
      卷第8 頁），洵堪認定。次查，戊○○向華斌公司買受系
      爭建物時，併買受系爭停車位使用權，而取得系爭停車位
      使用權，暨系爭大樓住戶間成立買受停車位者，取得使用
      該停車位之分管協議等事實，亦為兩造所不爭執，堪認之
      前戊○○已取得系爭停車位之專用權。
（二）次按區分所有建物之共用部分，除法令另有規定外，應隨
      同各相關專有部分移轉。專有部分不得與其所屬建築物共
      用部分之應有部分及其基地所有權或地上權之應有部分分
      離而為移轉或設定負擔，土地登記規則第94條、公寓大廈
      條例第4 條第2 項分別定有明文。是專有部分與共用部分
      之應有部分應一併移轉，固無疑問，惟因停車位屬約定專
      用部分，本質為使用權，係隨分管契約變動而變動，變動
      結果，僅係共用部分約定專用或分管主體之變更，原則上
      ，喪失停車位之原分管主體，並不喪失其共用部分之應有
      部分，取得停車位之新分管主體，亦不必然增加共用部分
      之應有部分，故專有部分與共用部分之應有部分變動，雖
      連帶可使受讓者繼受分管契約之主體，但在受讓停車位之
      前，讓與者若將停車位使用權合法讓與其他同棟之區分所
      有權人，則因分管契約主體已變動，將使讓與者喪失停車
      位使用權之分管地位，此後再受讓專有部分之人，即使同
      時受讓共用部分之應有部分，亦無法同時取得停車位之使
      用權。從而，專有部分與共用部分之應有部分雖須一併移
      轉，但約定專用之停車位使用權，並不當然隨同移轉，此
      乃區分所有建物共同使用部分之所有權與使用權，因分管
      協議成立後所可能導致之結果。本件原告主張其拍定取得
      系爭建物，一併取得系爭停車位之使用權，被告則辯稱：
      系原告取得系爭建物前，戊○○已將系爭停車位使用權讓
      與他人，故原告並未取得系爭停車位使用權云云。是依前
      揭說明，原告拍得系爭建物時，究竟有無取得系爭停車位
      使用權，應視原告於拍定取得系爭建物前，戊○○是否已
      將系爭停車位使用權轉讓予其他區分共有人為斷。
（三）被告主張：戊○○於86年12月28日將系爭停車位使用權移
      轉予甲○○，甲○○再於87年2 月18日轉讓予乙○○，乙○○復於93年8 月10日出賣予被告，並向系爭大樓管理委
      員會登記報備等情，固據提出地下室停車位使用權利書1
      紙（見本院1 卷第56頁），並舉證人戊○○為證，惟為原
      告所否認，依民事訴訟法第277 條前段規定，自應由被告
      就此有利於己之事實負舉證責任。
（四）戊○○固到庭證稱：伊與董金福約定出賣系爭建物予董金
      福，過戶前，伊將系爭停車位證明書上出讓人及受讓人欄
      分別蓋伊及甲○○之印章，將系爭停車位使用權讓予甲○○，嗣甲○○又將18樓之3 建物及系爭停車位使用權出賣
      予乙○○（見本院2 卷第5 頁至第6 頁）云云；而乙○○
      亦證稱：伊向甲○○購買系爭停車位（見本院2 卷第38頁
      、第39頁）云云。然查，甲○○購買18樓之3 建物時，已
      同時購買同大樓編號247 號停車位，則甲○○有無再受贈
      系爭停車位之必要，已屬可議。而一區分所有建物配屬1
      個停車位，非但無礙於戊○○及甲○○夫妻各別使用收益
      ，倘將來有出售建物之必要時，亦有助於房屋之轉售，衡
      情，戊○○自無另將系爭停車位贈與甲○○之必要，已徵
      彼2 人所為證述，與常理有悖，難予採信。次查，戊○○
      將系爭建物移轉登記予董金福後，仍由戊○○使用系爭停
      車位，並由戊○○繳納清潔費及處理系爭停車位出租事宜
      ，且出租後，才改由承租人繳納清潔費等情，業據戊○○
      證述無訛，復為被告所不爭執（見本院2 卷第6 頁至第7
      頁），堪認系爭停車迄仍由戊○○使用。又查依戊○○所
      證上情，乙○○既於買受247 號停車位後，復向甲○○價
      購系爭停車位，顯見乙○○應有急切使用停車位之需要，
      乃乙○○向甲○○另價購系爭停車位，復交由戊○○使用
      及出租，益徵戊○○並未將系爭停車位贈與甲○○，甲○○亦未將系爭停車位讓與乙○○。此外，參酌戊○○與甲○○係夫妻關係，乙○○係甲○○弟弟之配偶，又被告係
      乙○○配偶之胞姐之夫家家屬等情，已分據戊○○、乙○○證述綦詳（見本院2 卷第7 頁、第37頁），顯見戊○○
      、甲○○及乙○○與被告均有親誼關係，彼等之證詞難資
      為被告有利之認定。從而，戊○○、乙○○前揭證述，自
      難遽採。
（五）另系爭大樓管理委員會函覆之系爭停車位證明書（見本院
      1 卷第83頁）上，固記載戊○○移轉系爭停車位予甲○○
      ，甲○○再移轉予乙○○，及乙○○復移轉予被告乙節。
      然系爭停車位證明書背面登記日期、出讓人、受讓人各欄
      ，均非系爭大樓管理委員會記載及蓋印乙節，亦據證人即
      系爭大樓管理委員會總幹事丁○○到庭證述無訛（見本院
      1 卷第39頁、第40頁），是被告主張上開轉讓過程有向系
      爭大樓管理委員會報備云云，亦難遽採。此外，被告就受
      讓系爭停車位乙節，迄未提出其他積極證據，以實其說，
      則其主張戊○○贈與系爭停車位予甲○○，甲○○再轉讓
      予乙○○，及乙○○復轉讓予被告等情，即難採信。從而
      ，戊○○既未轉讓系爭停車位使用權予其他區分所有權人
      ，則依前揭說明，原告拍定取得系爭建物自亦同時取得系
      爭停車位使用權，堪予認定。
六、綜上，原告基於系爭大廈共同使用部分共有人之身分及分管
    契約之效力，既取得系爭停車位使用權，則被告占用系爭停
    車位，自屬無權占有。從而，原告請求被告應將系爭停車位
    騰空返還原告，為有理由，應予准許。
七、本件事證已臻明確，兩造其餘攻擊、防禦方法，經核與判決
    結果不生影響，爰不逐一論駁，附此敘明。
八、據上論結：本件原告之訴為有理由，依民事訴訟法第78條，
    判決如主文。
中    華    民    國    95    年     7     月    3    日
                  民事第二庭  審判長法  官  李昭彥
                                    法  官  黃呈熹
                                    法  官  蘇雅慧
以上正本證明與原本無異。
如對本判決上訴，須於判決送達後20日內向本院提出上訴狀，同
時表明上訴理由（原判決所違背之法令及其具體內容或依訴訟資
料可認為原判決有違背法令之具體事實）；如已於本判決宣示後
送達前提起上訴者，應於判決送達後10日內補具上訴理由（均須
按他造當事人之人數附繕本）。
中    華    民    國    95    年     7     月    3    日
                                    書記官 王淑娟


司法院資訊處製作；財團法人民間司法改革基金會備份。
